# 求助陈版主！提供劳务采用分期收款形式的会计处理！

提问人：陈 哥小迷弟 时间：2023-02-03 18:43:03
20X2年，A公司与客户签订 2000 万的安装服务合同，合同约定合同生效后，客户支付30%合同价款，A公司人员入场后支付30%，验收后支付30%，后10%作为质保金。20X2年末，A公司人员已全部入场（且经客户认可），客户仅支付 500 万，剩余 700 万未支付。经判断，该业务属于时点法确认收入，因未达到收入确认时点，期末将 500 万重分类为合同负债。求助陈版主，应收 700 万的合同赋予的权力，是否可以做账：借 应收账款，贷 合同负债。

回答人：chenyiwei
不建议就同一合同同时挂账应收账款和合同负债。
对于此类同时确认应收款项和合同负债的操作要谨慎，避免同时虚增资产和负债。需要注意以下两点：
1 、注意核实：合同所约定的在本企业有权收取该款项之前应由本企业履行的合同义务是否已经全部履行到位，从而本企业已经取得了无条件收取合同约定的进度款的权利。
在这方面，要与或有事项准则中对“待执行合同”的规定结合起来看。根据《企业会计准则第 13 号——或有事项》第八条规定：“待执行合同变成亏损合同的，该亏损合同产生的义务满足本准则第四条规定的，应当确认为预计负债。待执行合同，是指合同各方尚未履行任何合同义务，或部分地履行了同等义务的合同。亏损合同，是指履行合同义务不可避免会发生的成本超过预期经济利益的合同。”该准则应用指南规定：“企业与其他方签订的尚未履行或部分履行了同等义务的合同，如商品买卖合同、劳务合同、租赁合同等，均属于待执行合同。待执行合同不属于本准则规范的内容，但待执行合同变成亏损合同的，应当作为本准则规范的或有事项。”即待执行合同除非变为亏损合同，否则无需确认资产和负债。因此，一般理解，对合同约定的签约首付款，在客户实际付款之前，如果本企业尚未实质性地开始合同履行，则不应就签约首付款同时确认应收款项和合同负债。
2 、《企业会计准则第 14 号——收入（ 2017 年修订）》第四十一条明确：合同负债，是指企业已收或应收客户对价而应向客户转让商品的义务。如企业在转让承诺的商品之前已收取的款项。《〈企业会计准则第 14 号——收入〉应用指南（ 2018 ）》中对“合同负债”的核算范围界定为“本科目核算企业已收或应收客户对价而应向客户转让商品的义务”，并在主要账务处理中明确“企业在向客户转让商品之前，客户已经支付了合同对价或企业已经取得了无条件收取合同对价权利的，企业应当在客户实际支付款项与到期应支付款项孰早时点，按照该已收或应收的金额，借记“银行存款”“应收账款”“应收票据”等科目，贷记本科目......”。对于收入准则和应用指南中合同负债包含“应收客户对价”情形，《国际财务报告准则第 15 号——客户合同收入》结论基础部分的第BC325段对此明确有解释：在其他情况下，主体可能在履行履约义务之前便拥有获得对价的无条件权利。例如，主体可能订立一份不可撤销的合同，要求客户在主体提供商品或服务前的一个月支付相关对价。在这种情况下，主体在支付到期日拥有获得对价的无条件权利。即，只有基于“不可撤销的合同”，才应在企业在向客户转让商品前已有无条件的收款权但暂未收到时借记“应收款项”并同时贷记“合同负债”。
实务中，某些销售合同的标的商品是标准化产品，合同中可能并未明确约定违约条款，或商业惯例是客户方实际支付预付款后，供应方才会做出履行该合同业务相关安排。若客户方未按约定支付预付款，通常不会给供应方带来额外损失，合同约定或商业惯例表明客户方也无需向供应方支付额外的重大赔偿。这种情况下，在客户支付预付款之前，该合同是可撤销的合同，因此，企业不应在客户未按合同约定支付预付款时借记“应收账款”并贷记“合同负债”。
但某些合同情况则不同。例如，某一份建筑工程总承包合同，在承包人通过招投标程序中标并与发包人签订合同后，该合同通常是不可撤销的。这种情况下，承包人可以在合同约定的发包人应付但未付预付款时，将无条件收取预付款的权利确认为一项“应收款项”，如果确认，则贷方只能计入“合同负债”和待转销项税。但实务中，大多数上市公司并未就此情形同时挂账“应收款项”和“合同负债”。
实务中对“应收客户对价”形成合同负债的情形（即同一合同下“应收款项”与“合同负债”共存的情形），通常限于在某一时段内履行的履约义务中，企业按确定的履约进度来衡量自身已完成的履约义务（确认收入），与客户认可的企业已完成的履约义务之间存在差异而形成，例如原建造合同准则下形成“已结算未完工款”的部分与已结算价款中尚未收回的部分；或者存在预付款、但尚未至合同约定的扣回时点的情形。
例如，第一种情形：企业按照履约进度确认收入2,000万元，客户工程结算单批复的金额为2,200万元，按照付款进度，客户实际支付了批复金额的80%，即1,760万元。此时会形成 440 万元的“应收款项”（即2,200－1,760，代表的是客户认可的已履行履约义务2,200万元中尚未收到的无条件收款权）和 200 万元的“合同负债”（即2,200－2,000，代表的是客户认为已完成的履约义务中实际尚未完成的部分形成的负债）。
第二种情形，与本例背景类似，假定合同一签订客户即预付了2,000万元的工程款，约定分期扣回，至资产负债表日企业按照履约进度确认了3,000万的收入，客户批复的结算单金额亦是3,000万元，过程中付款比例80%，其中客户支付了1,900万元，按照约定从预付款中扣回了 500 万元。此时，会形成 600 万元的“应收款项”（3,000-1,900-500 ）与1,500万元的“合同负债”（2,000-500）。此时，该 600 万的应收款项代表的是已履行履约义务尚未收到的无条件收款权；1,500万元的合同负债表示出对于剩余未履行履约义务部分已收到的对价。